【裁判字號】    89,上更(二),537
【裁判日期】    891018
【裁判案由】    偽造文書
【裁判全文】
臺灣高等法院刑事判決                        八十九年度上更(二)字第五三七號
    上  訴  人  己○○
    即  被  告
    選任辯護人  吳宏城  律師
    上  訴  人  甲○○
    即  被  告
    選任辯護人  高進發  律師
右上訴人因偽造文書案件，不服臺灣板橋地方法院八十三年度訴字第一九二九號，中
華民國八十四年四月二十二日第一審判決（起訴案號：臺灣板橋地方法院檢察署八十
三年偵字第三四七號），提起上訴，經判決後，由最高法院第二次發回更審，本院判
決如左：
    主  文
原判決關於己○○、甲○○部分撤銷。
己○○、甲○○共同行使偽造私文書，足以生損害於他人，各處有期徒刑陸月。
偽造之一九九三年七月八日發票（INVOICE）上偽造之「 WILLIAM F. WEBB 」署押壹
枚沒收。
    事  實
一、己○○於民國（下同）八十二年五月三日與美國人WILLIAM F. WEBB 簽訂契約合
    組台灣超視覺電腦噴畫股份有限公司（以下簡稱台灣超視覺公司）並同意由美國
    股東WILLIAM F. WEBB出售 INK-JET PRINTING SYSTEM VUTEK MODEL 1600機器二
    台及 VUTEK MODEL 800機器一台（價格共美元九十萬元，下稱本件三台機器）予
    該公司，合約並約定未付款四十萬美元之前機器所有權仍屬於 WILLIAM F. WEBB
    ，因當時經濟部投資審議委員會尚未核准台灣超視覺公司成立，故委由和盛廣告
    事業有限公司（以下簡稱和盛公司，該公司負責人戊○○係實際負責人己○○之
    弟，戊○○雖經檢察官起訴，惟經第一審法院認定戊○○不知情而判決無罪確定
    ）以該公司名義進口再轉讓該機器予台灣超視覺公司，甲○○與己○○隨即於八
    十二年五月十八日與六月二十二日分別匯款美元十萬元、二十萬元共美金三十萬
    元之訂金予 WILLIAM F. WEBB，並由WILLIAM F.WEBB之代理人丁○○之妻庚○○
    （在美經營貿易公司）安排三台機器於八十二年七月八日交船運送來台，其間因
    WILLIAM F. WEBB不同意己○○另邀甲○○為股東，仍洽談合資事宜中，WILLIAM
    F.WEBB 並訂於八十二年七月二十七日抵台，於洽談妥當後，始由其簽發發票（
    INVOICE ，以下稱發票）提領機器，並進而安裝，而己○○與甲○○二人明知本
    件機器價格為九十萬美元，其二人僅付三十萬元訂金，機器在依約付款四十萬美
    元之前，所有權仍屬於WILLIAM F.WEBB且WILLIAM F.WEBB表明俟其抵台於洽談合
    資公司妥當後，始簽發票提領機器進而安裝，其二人卻急於提領使用，由己○○
    委請曾為其公司處理報關作業之鴻耀報關有限公司（下稱鴻耀報報關行）負責人
    乙○○處理報關作業，因己○○是時無本件機器之提單等資料，乃囑乙○○與丁○○聯絡，乙○○與丁○○聯繫後，丁○○先於同年七月二十日抵台灣，並在機
    場將提領機器之部分文件裝箱單（CONTAINER PACKING LIST，未載本件三台機器
    之重量，偵查卷第五十頁，以下稱裝箱單）及提單（ BILL OF LANDING，以下稱
    提單）傳真予乙○○，以為繕打報關單等之前置作業，但就提領機器之發票，丁○○在此之前曾擬妥格式，因 WILLIAM F. WEBB對於發票究由其個人簽發或以公
    司名義簽發尚有意見，並未簽發交付發票予丁○○，且表示俟其於八十二年七月
    二十七日抵台洽妥合資事宜後再簽發票提領三台機器，丁○○因而未傳真發票予
    乙○○，嗣該三台機器於八十二年七月二十一日運抵基隆港，因提貨需要裝箱單
    、提單、發票共三種文件，乙○○發現丁○○所傳真之裝箱單上並無重量之記載
    不合規定，且欠缺發票，乃將所收到之裝箱單交由己○○補正重量（偵查卷第五
    四頁），而當時因 WILLIAM F. WEBB不同意己○○另邀甲○○為股東，己○○與
    甲○○恐機器遲未提領， WILLIAM F. WEBB在八十二年七月二十七日抵台洽談生
    變無法提領，竟基於共同犯意之聯絡，於同年七月二十二日，在不詳地點依在前
    取得之丁○○提供之發票式樣與內容（偵查卷第四八頁），依式打字偽造前開機
    器之發票（發票式樣與內容見偵查卷第五三頁，記載發票日期為一九九三年七月
    八日），並囑不知情之不詳年籍人員於發票上偽造 WILLIAM F. WEBB之署押後，
    在台北縣林口鄉○○路四十號甲○○之台貞企業有限公司（下稱台貞公司），將
    偽造之發票及補填上重量內容並無不實之裝箱單（偵查卷第五四頁），於同日下
    午三時十七分、十九分，以公司之傳真機（號碼： 000-0-0000000）接續傳真予
    不知情之乙○○，乙○○收到後因未蓋章，再將發票、裝箱單寄送己○○由己○○囑公司小姐在其上蓋用和盛廣告事業有限公司與戊○○之印文，不知情為偽造
    之乙○○遂於八十七年七月二十七日將偽造之發票連同補填上重量之提單持以行
    使，交付予財政部基隆關稅局，於七月三十日領出該三台機器，且依己○○之指
    示將機器送至台北縣林口鄉○○路十號工廠安置，足以生損害於WILLIAM F.WEBB
    ，己○○、甲○○二人則共同支付提領之關稅與運費等費用新台幣（下同）一百
    四十一萬六千零六十四元予乙○○，二人即於僅付三十萬美元及關稅與運費等費
    用下，使用前開價值九十萬美元之機器迄今，並以合資契約糾紛為由，未成立合
    資公司亦未付餘款。
二、案經WILLIAM F. WEBB訴請臺灣板橋地方法院檢察署檢察官偵查起訴。
    理  由
一、訊據上訴人即被告己○○、甲○○否認偽造文書犯行，辯稱略以：「右開提領機
    器文件均由丁○○傳真予乙○○，伊等並未經手」云云。
二、惟查：
(一)、右揭事實業據告訴人 WILLIAM F. WEBB（下稱告訴人）指訴綦詳，並有偽造之發
    票影本（偵查卷第五十三頁）附卷可稽，且該發票與告訴人所提之發票（原審卷
    第一五七頁發票影本）之格式、字體、內容均不相同，而該發票上告訴人簽名與
    告訴人於告訴委任狀上及本案偵查、原審、本院筆錄上之簽名及告訴代理人所提
    出之簽名式樣比對（見偵查卷第廿一頁第六十三頁、原審八十三年十一月二日之
    筆錄、本院八十六年八月二十一日審判筆錄）亦全然不同，顯非告訴人所為。按
    核對筆跡，除顯著跡象，凡具字學常識之人，足以肉眼辨別其真偽異同者外，必
    須就其內容，依法付與鑑定，始足以資判斷（最高法院三十一年度上字第二二０
    ０號判例）。判斷文書之真偽、異同，原非以鑑定為必要之方法，而法院核對筆
    跡，本為調查證據方法之一種，其有關通常之書據，若一經核對筆跡，即能辨別
    真偽、異同者，法院本於核對之結果，依其心證而為判斷，雖不選任鑑定人實施
    鑑定，不得指為違法（最高法院七十五年度台上字第五四九二號判決）。前開偽
    造之發票影本上告訴人WILLIAM  F. WEBB之簽名與告訴人之真正簽名不論運筆與
    字體形式均迥異，一經核對即能辨別異同，依前開判例意旨所示，無需專業鑑定
    ，是偽造之發票影本WILLIAM  F. WEBB之簽名顯為偽造。而本件告訴人係攜帶發
    票準備抵台於洽妥合資事宜後再簽發，亦據告訴人陳明，並有該發票在卷可查（
    見原審卷第一五七頁），經核該發票之打字字體與偽造之發票（偵查卷第五三頁
    ）顯不相同，另與丁○○所擬之發票（偵查卷第四八頁）字體與內容亦不相符，
    則本案共有三個版本之發票，如發票為被告二人所稱係丁○○偽造，其何需在自
    己所擬之發票格式之外，再另偽造發票格式而於其上簽名，是被告所辯已不足採
    。
(二)、被告二人雖另稱本件三台機器為美方委託丁○○所提領（原審卷第三二頁），但
    乙○○已陳明係受己○○委託提領，是被告二人所稱已屬不實。且查被告二人為
    支付運費與關稅者，亦分具被告二人與乙○○陳明，是被告二人所辯之美方委託
    丁○○提領之詞顯不可採。而以和盛公司名義進口之本件三台機器，係由該公司
    與八十二年七月二十七日委託鴻耀報關行向財政部基隆關稅局提領，依據財政部
    基隆關稅局檢送之該提領案全部卷宗（本院九００號卷第二七五頁至第二八七頁
    ），此次報關進口共檢附：進口報單、發票（ INVOICE）、貨價申報書、裝箱單
    （CONTAINER PACKING LIST）、輸入許可證、報關委任書、進口證明書補發申請
    書等七種文書，進口報單上需填載之資料除和盛公司與報關行外，其餘為本件三
    台機器之品名、序號、價格，並據該價格資料填寫貨價申報書以憑課稅，而提領
    貨物必需之文件即發票、裝箱單均包括在內，茲所應先審酌者即為該二文件出自
    何處，經查，卷附於該卷宗之發票、裝箱單，其文件上端分別有：JUL 22'93 03
    : 17PM TAI-GENIUS. R.O.C. 000-0-0000000 P.1JUL 22'93 03: 19PM TAI-GENI
    US. R.O.C. 000-0-0000000 P.2之傳真機傳真後之標記，可見發票、裝箱單分別
    於八十二年七月二十二日下午三時十七分與十九分，先後由TAI-GENIUS. R.O.C.
    000-0-0000000傳至報關行，該傳真機號碼000-0-0000000為甲○○工四路工廠台
    貞公司 (英文為TAI-GENIUS）傳真號碼，是甲○○公司之號碼暫用等情，業據己○○於偵查時陳明（偵查卷第三九頁反面），核與甲○○稱係其辦公室等情（偵
    查卷第三九頁反面）相同，並有台貞公司傳真函與中華電信股份有限公司台灣北
    區電信分公司函可查（電話00000000號於八十二年七月間客戶為台貞公
    司，見本院九００號卷第二五七頁與本院更二卷第五三七號第二宗第八頁至第九
    頁），且偵查卷第四七頁所附之被告甲○○傳真予吳宏城律師之庚○○信函上傳
    真機標記與前開傳真機標記除時間不同外其餘均相同，足見前開發票與裝箱單確
    出自被告甲○○之處。被告辯稱該傳真機上之標記可任意調整等詞，應不可取。
    而證人即鴻耀報關行乙○○雖於偵查初訊稱：「我不知道，都是殷某（文鑫）傳
    給我的」、「（這張有蓋章的（發票）到底誰傳給你的？）丁○○傳給我的」（
    偵查卷第三九頁），且被告甲○○、己○○與其等之辯護人即據此說詞，歷經偵
    查、原審、本院前審均主張發票、裝箱單與提單等三種文件，均為丁○○傳真予
    乙○○，而主張並非被告甲○○、己○○所偽造。但查乙○○前開偵查所陳，核
    與財政部基隆關稅局檢送之該案全部卷宗（本院九００號卷第二七五頁至第二八
    七頁）內之發票與裝箱單上之傳真機電話標記不同，且該卷附發票上亦蓋有正本
    ，是足以確認該卷宗內為乙○○所提出申請報關之發票、裝箱單均來自於被告甲○○之台貞公司辦公室傳真機，被告甲○○辯稱不知前開發票何人傳真（偵查卷
    第三九頁反面），與事證不合，所辯應非實在。
(三)、本件三台機器之源起為己○○於八十二年五月三日與美國人WILLIAM F. WEBB 簽
    訂契約合組台灣超視覺公司，並同意由美國股東WILLIAM F. WEBB 出售 INK-JET
    PRINTING  SYSTEM VUTEK MODEL 1600 機器二台及VUTEK MODEL 800 機器一台（
    即本件三台機器）予該台灣超視覺公司，因當時經濟部投資審議委員會尚未核准
    台灣超視覺公司成立，故委由被告己○○以其和盛公司名義進口再於台灣超視覺
    公司成立後，轉讓該三台機器予台灣超視覺公司，雖甲○○與己○○（以和盛公
    司名義）分別於八十二年五月十八日、六月二十二日分別匯款十萬美元、二十萬
    美元予WILLIAM F.WEBB（匯款單見偵查卷第七五頁、第七六頁），但依卷附丁○○予告訴人之信件，可知告訴人並不同意己○○邀原擬定為廠長之甲○○為股東
    ，且甲○○並非專業人員並與告訴人有所爭執，是甲○○雖到美國短期受訓使用
    本件機器（見卷附甲○○入出境資料電腦報表），但告訴人WILLIAM F.WEBB於收
    受三十萬美元之訂金後仍本之與己○○之合約，委由其代理人丁○○與其妻庚○○於美國展開本件機器運送作業，在八十二年七月八日裝船，於八十二年七月二
    十一日運抵基隆港（見九００號卷第二七八頁進口報單），而台灣方面，乙○○
    為被告己○○向來所委任之報關行，與庚○○與丁○○間並無任何關係，庚○○
    於裝船後之七月二十一日，傳真予己○○之啟道公司（傳真函見偵查卷第四六頁
    ），傳真函中之第一段，雖載有（ INVOICE）字樣，但與本件三台機器無關，然
    而，所謂「發票」（ INVOICE）為臺灣海關於報關時所需具備之文件，從美國出
    口時並不需「發票」（ INVOICE），因此，庚○○乃於該傳真函之第一段，就另
    案之 SCANNER掃描器機器，於運抵臺灣後為使臺灣方面順利通關，要求己○○就
    （INVOICE）內容速指示售貨之TRENY GARMEE做文件，才能提貨，由此可知，「
    發票」（ INVOICE）之內容係由己○○之公司掌握主動，並非在美國辦理出口之
    庚○○處理。而同日傳真函第二段則就本案三台機器載：「VISION機器（即台灣
    超視覺公司），傳上船公司於七月十九日所發電報給台灣放貨之文件及提單COPY
    ，請報關行關先生速與 HYUNDAI（船公司）連絡。我不再傳JAMES（丁○○）、
    BOAT（甲○○）OR關先生」，足見庚○○傳給被告己○○之文件並無發票。另乙○○亦稱：「（是否先收到一份未記載重量之裝箱單後，再收到一份有記載重量
    之裝箱單？）是有此事，是一位美國方面的羅小姐打電話來，我告訴她裝箱單未
    記載重量，之後才又收到一份有記載重量的」（本院九００號卷第二三七頁反面
    ），足徵丁○○所陳之傳予乙○○之裝箱單未載重量之情屬實，而丁○○在八十
    二年七月二十日入境台灣前，已長期旅居美國，此有其書寫予告訴人之書信與入
    出境電腦報表在卷可查，其於八十二年七月二十日尚在機場以便條紙書寫，傳真
    予乙○○，而於入境台灣後以其長期旅居美國之情形，傳予乙○○之資料於機場
    以入出境加簽延期申請書便條紙書寫後傳真，且由己○○安排住宿於旅館，其如
    何覓得打字機或設備在裝箱單上補正打字之重量資料，且其既已入境台灣，又何
    需迂迴先後傳真裝箱單予乙○○，另庚○○所傳予己○○之信中已載明不再傳予
    乙○○，足見該補正重量之裝箱單應為己○○所為。
(四)、被告甲○○、己○○雖以告訴人及其代表人丁○○與庚○○於提貨前，尚協助被
    告提領機器，並以庚○○與丁○○有關船公司放貨聯繫之傳真為證（偵查卷第九
    五頁至第就七頁），但告訴人係於八十二年七月二十七日搭機抵台，此有其入出
    境電腦報表在卷可查，而本件機器則於八十二年七月二十七日星期二報關，在八
    十二年七月三十日星期五被提出，運至台北縣林口鄉○○路十號工廠安置（偵查
    卷第一０三頁至第一一０頁），被告己○○與甲○○更陳明各分擔提領費用00
    00000元（含關稅與運費等，收費通知單見偵查卷第一０三頁）之一半（偵
    查卷第四十頁），足見進行本件提領作業者為被告二人，並非告訴人或丁○○、
    庚○○，且本件報關之日期，告訴人與丁○○均已抵台灣（丁○○於八十二年七
    月二十日入境，告訴人於八十二年七月二十七日入境），如該發票需由告訴人簽
    名，事實上並無困難，且被告己○○依庚○○於八十七月二十三日之傳真函（偵
    查卷第四七頁），亦知告訴人於八十二年七月二十七日週二九點抵臺北，更為其
    安排旅館，庚○○因此囑己○○告知告訴人與丁○○之旅館電話資料。則被告己○○於此情況下，仍與甲○○急於提領機器，其動機應為告訴人不同意己○○於
    簽約後欲始甲○○加入股東（甲○○原被安排為合資公司廠長，因而赴美短期受
    訓使用機器，但因非專業人員且與告訴人爭執，業據丁○○載明於卷附予告訴人
    之英文信函）恐告訴人抵台後合資契約生變而先行提領造成事實。況被告己○○
    與告訴人在前所簽之合約，已詳載本件機器所有權在依約付款之前仍屬於告訴人
    （合約條款見原審卷第一一五頁），而被告己○○卻於告訴人抵台之同日委由乙○○報關提領，且乙○○亦陳明被告己○○於八十二年七月二十一日或二十二日
    左右委任其提領（原審卷第一三九頁反面），則其等仍辯稱係丁○○委託乙○○
    報關，顯屬推諉。至被告二人迭次以丁○○傳真發票與委任乙○○提領機器為辯
    ，但依乙○○所陳：「魏比爾我沒有接觸過，殷先生在八十二年七月與我聯繫後
    ，過二天他傳真給我提領機器的提單副本」等語（原審卷第一四０頁），足見丁○○跟本未傳真發票予乙○○，而乙○○所收到之傳真僅為提單副本，更重要者
    為乙○○陳明：『（丁○○知道你七月底要提領機器？）他不知道』等語（原審
    卷第一四０頁），足見丁○○未參與提貨之事，被告二人迭稱丁○○偽造本件發
    票與委任乙○○提貨或協助提貨等情，顯為諉責之詞，自不可採。
(五)、證人丁○○於偵審中均證：「伊僅於八十二年七月二十日傳真提單（BILL OF LA
    NDING）及裝箱單（ CONTAINER PACKING LIST）予乙○○，並未傳真發票（INVO
    ICE ）給乙○○」等語，而證人乙○○雖曾稱：「提單、裝箱單、發票均係由丁○○一次所傳真」云云。然丁○○曾於八十二年七月二十日在機場以入出境加簽
    延期申請書紙條背面，書寫傳真文件摘要，傳真二種文件即「提單」與「裝箱單
    」予乙○○，但並未傳真「發票」予乙○○，此有該入出境加簽延期申請書與丁○○之入出境電腦報表在卷可查（偵查卷第四四頁），是丁○○所稱僅傳真提單
    與裝箱單予乙○○之詞顯為真實，且核對丁○○所提其傳真之資料（偵查卷第四
    九至五一頁）及乙○○所提其收到之傳真資料（偵查卷第五二頁至五五頁），入
    出境加簽延期申請書（偵查卷四四頁、五二頁）及提單（偵查卷五一頁、五五頁
    ）部分相符，入出境加簽延期申請書上記載係於八十二年七月二十日傳真，至裝
    箱單部分（偵查卷第五十頁、五四頁）則內容略差異，一者無重量之記載，一者
    為有重量之記載，足見證人乙○○用以提領機器之裝箱單並非證人丁○○所傳真
    之原始裝箱單，該提領機器之裝箱單內容應於收受傳真後加以補填上重量（偵查
    卷第五四頁，補填重量之打字字體與原來裝箱單之字體並不相同，應為以傳真稿
    為本，在其上另行打字上去）。而該補填重量之裝箱單上之傳真號碼與本件發票
    上之傳真號碼相同，皆為000－0－0000000（偵查卷第五三頁、第五
    四頁），且傳真日期均為八十二年七月廿二日，發票右上角有「P. 1」、修正之
    裝箱單右上角有「 P.2」之頁數，顯見該發票及裝箱單係同日依序傳真予乙○○
    （傳真時間為下午三時十七分、十九分）。而右述000－0－0000000
    之傳真號碼被告己○○自承係被告甲○○設於林口鄉○○路四十號工廠之傳真號
    碼，並經向中華電信公司函查明確，足證乙○○所提出行使交予財政部基隆關稅
    局之裝箱單及發票係由甲○○之工廠所傳出，證人乙○○所陳：「提單、裝箱單
    、發票一次由丁○○傳真」等語，應為不實而不可採。
(六)、被告甲○○於偵查初訊雖稱：「（誰委託鴻耀報關行乙○○辦理機器提領的？）
    由丁○○委託鴻耀辦理的」（偵查卷第三三頁），但查，鴻耀報關行乙○○於偵
    查中已陳明：「（委託你領的？）提領這三部機器是己○○委託我，但他並無提
    領文件，他叫我向甲○○或丁○○要，我向李某要，李某沒有，李某叫我看殷某
    有沒有，隔二天，殷某就傳提單給我，我就將機器照己○○之意思送到林口工廠
    」（偵查卷第三七頁反面），且依庚○○前開傳真函所載，甲○○明知委託報關
    行提本件機器者為其本人與己○○，竟仍為此陳述，足見甲○○所陳為虛偽，且
    有將責任諉予丁○○之故意。而告訴人業於偵查中陳明：「甲○○與丁○○之間
    有糾紛，因甲○○要解僱丁○○」、「我在己○○面前約在八十二年七月二十八
    日在台貞公司內向甲○○及己○○說機器不能領出來，當時他們沒有反對，因確
    有糾紛」等語（偵查卷第五九頁），足見被告甲○○所稱不實。
(七)、丁○○曾先擬一份發票（偵查卷第四八頁），提出供告訴人、己○○、庚○○等
    人開會參考，但告訴人否決該發票抬頭，認應以個人名義，而不應以美國公司名
    義開發票，此業據丁○○陳明（偵查卷第三八頁反面），該發票與乙○○自甲○○處所得之發票（即報關之偽造發票，偵查卷第三頁），雖然在內文部分之內容
    部分相同，但比對各字間之行距與附記 REMARKS均不相同，偽造之發票顯以丁○○在前所擬之發票為藍本，重新繕打，偽造告訴人簽名於其上，該偽造之發票提
    出於海關時與裝箱單均在下端蓋有和盛廣告事業有限公司與戊○○之章（見偵查
    卷第五三頁），此印文乙○○先後稱：「我拿去戊○○那蓋」（偵查卷第三九頁
    ）、「我寄到公司去，他們蓋好後回寄給我」（偵查卷第六十頁）。而被告己○○於偵查中亦坦承確交代公司會計小姐蓋章（偵查卷第六十頁），足徵被告己○○知悉該發票蓋「和盛廣告事業有限公司」、「戊○○」印文之事。再被告甲○○亦稱：「（蓋有魏比爾之名的發票是由你公司傳出？）有可能」（偵查卷第六
    十頁反面），依此可見被告甲○○知悉其事。而丁○○於八十二年七月二十日，
    亦傳真信件予告訴人，信中更載明：「 RE:INVOICE OF (2x16+1X8) PLEASE FAX
    TO:00000000000000 」，即囑告訴人將本件三台機器之發票傳至被告甲○○之傳
    真機（即予被告甲○○）（信件見本院九００號卷第三二六頁），足見丁○○除
    未參與發票之事外，是日亦確實未傳真發票予乙○○。而庚○○更於發現本件機
    器在無發票下被提領，要求乙○○傳真偽造之發票（見本院九００號卷第一三六
    頁），亦有乙○○署名之偽造發票傳真在卷可查（本院九００號卷第一三六頁）
    ，足徵庚○○亦不知該偽造發票之事，則被告迭以庚○○協助提領為辯，亦不可
    採。至被告甲○○之辯護人雖提出丁○○於八十二年七月一日予被告己○○之傳
    真信，稱丁○○於信中載美方於「七月二十六日派人抵台按裝」，而主張告訴人
    同意提領，但查，按裝與告訴人陳明其親自攜來發票來台與談妥後簽發提貨，應
    為二階段之情事，是辯護意旨所稱應不可採，況該信中亦詳載被告甲○○唱反調
    之情，足見早有爭執存在，至證人即會計師莊昆明雖於飯店洽談時在場，但所見
    與所聞僅為片面支節之設立公司情事，對雙方如何洽談之全部經過，並未參與，
    則辯護意旨迭以此無關連性之證人於飯店所見與所聞為辯，主張無爭執，亦不可
    採。
(八)、被告甲○○雖辯稱：「有可能丁○○到我辦公室傳真」等語（偵查卷第三九頁反
    面），然其此項辯解與常理不合，且與其他事證不符，而丁○○雖稱於八十二年
    七月二十二日到甲○○公司禮貌性拜訪並看廠房，但否認使用甲○○傳真機（偵
    查卷第三九頁反面、四十頁反面）與前開修正之裝箱單及發票係由其所傳真。經
    訊之證人乙○○證稱：「所有文件係丁○○同一次傳真，但傳真後並未與丁○○
    確認是否為其傳真」等語（原審八十三年十一月二日筆錄），再參酌證人乙○○
    於偵查中所提出之入出境加簽延期申請書傳真（偵查卷第五十二頁），若證人丁○○於傳真原始之裝箱資料後有再加以修改，依理自應與乙○○聯絡或於修正之
    裝箱單加附說明，惟均查無此情事，又丁○○之妻庚○○曾於機器被提領後，訊
    問官瀚沛何以有發票，官瀚沛即傳真所留存之發票予庚○○，此業據官瀚沛於本
    院八十五年十二月三日調查時所供承，並有其提出之發票傳真附卷可稽（附於該
    日訊問筆錄後），如該發票係丁○○傳真予官瀚沛，何以丁○○之妻會問官瀚沛
    發票從何而來。再官瀚沛於本院八十六年五月十三日調查時，亦改稱：「係分多
    次傳真，係何人傳真過來並不清楚」（見是日訊問筆錄），足見前述七月廿二日
    傳真之發票及裝箱單應非丁○○所為。而本件機器係由被告己○○委託乙○○提
    領並依被告己○○指示運至林口鄉○○路十號安置，提領費一百四十餘萬元亦由
    己○○匯予乙○○等情，除據證人乙○○證述外並有單據在卷可查，再參以被告
    己○○、甲○○均自承提領費係由二人各付一半及右開傳真號碼係為被告甲○○
    公司之號碼，甲○○原非合夥人，由己○○之邀而加入，但不為 WILLIAMF.WEBB
    同意等情以觀，益證本件偽造之發票係由被告己○○、甲○○二人共同謀議後偽
    造，以便提領機器。
(九)、本件三台機器報關之價格為美金九十萬元，換算當時匯率為台幣0000000
    0元，被告己○○與甲○○僅匯美金三十萬元與二人合出運費與關稅共0000
    000元（偵查卷第七五頁、第七六頁、第一０三頁），但卻將機器在告訴人不
    同意之下提取，則被告迭次辯稱無犯罪動機已不可採，雖告訴人陳明於被告二人
    提領出機器後，曾往檢視，但亦陳稱不同意被告開封啟用，以告訴人為外國人之
    身分，機器在其未簽發本件發票之下竟被提領，告訴人僅得請律師協助，此亦據
    告訴代理人具狀陳明，並有代理人發予被告之存證信函在卷可查（偵查卷第八七
    頁），則被告以機器業經提領，主張告訴人同意，其等應無偽造發票之動機及此
    行為不生損害於告訴人等詞為辯，均與被告僅出三十萬美金及新台幣一百四十餘
    萬元之運費與關稅等卻坐享高達九十萬美元機器價值之利益，且長期使用迄今已
    約七年之實情不合，其等所辯自不可採，辯護意旨稱告訴人藉本國司法打擊殷實
    商人一節，似與實情有悖，以告訴人之外國人背景，將價格九十萬元美金之機器
    被以合資為名在被告二人僅付三十萬美元下即運至臺灣，餘款六十萬美元卻以合
    資談判破裂為由無法取得，單純之一張偽造發票，卻纏訟迄今七年餘，仍無法獲
    得解決，而七年來被告二人卻使用本件三台機器生產獲利，甚而陳明將之升級使
    用，則告訴人實為受害人，被告前開辯解，尚非可採。至被告稱合資公司資本各
    為一百萬美金，而告訴人未出資五十萬美元，其等二人除本件三台機器外，尚出
    資三十六萬八千四百元購得另一機器，且負擔該機器運費與關稅四十四萬零三十
    九元等情，因合資公司迄未成立，已據證人即會計師莊昆明陳明，是單就本件三
    台機器而論，被告二人仍以三十萬美元加上新台幣一百四十餘萬元運費與關稅，
    取得告訴人所有價值九十萬美元之機器使用迄今達七年之久，至合資契約已載明
    在未付款美金四十萬元之前機器所有權仍屬告訴人，是縱有糾葛但與被告二人無
    權制作本件偽造發票提領機器係分屬二事，被告二人將之混為一談，所陳亦不可
    取。
(十)、最高法院八十五年度台上字第四三八一號判決發回要旨雖以：「共同正犯之成立
    ，以有犯意之聯絡，與行為之分擔為要件，而此項要件，除應於事實欄內詳加記
    載外，並應於理由內逐一說明其認定此項事實所憑之證據，方足資為論罪科刑之
    根據。原判決對於上訴人二人中由何人偽簽「WILLIAM F.WEBB」之署押，偽造完
    成「 WILLIAM F.WE BB」出具之發票，及由何人變造該裝箱單之內容，並未於事
    實欄詳加記載，亦未於理由內逐一說明其認定發票上偽簽之署押及裝箱單上偽填
    之內容究係出於上訴人二人中何人之筆跡所憑之證據，自不足資為論罪科刑之根
    據。且原判決以本件機器係由上訴人己○○委託乙○○提領，提領費一百四十二
    萬元係由上訴人二人各付一半，及傳真號碼係上訴人甲○○公司之號碼，而認定
    上開發票及裝箱單係上訴人二人共同偽造、變造，亦屬推測之詞，其採證不無可
    議」。但查，本件被告二人否認犯罪，是調查證據已無從再由被告二人所陳為之
    ，但認定犯罪事實所憑之證據，並不以直接證據為限，即綜合各種間接證據，本
    於推理作用為其認定犯罪事實之基礎，仍非法所不許（最高法院五十二年度台上
    字第七四四號判例、五十五年度台上字第一九二七號判例）。認定犯罪事實所憑
    之證據，並不以直接證據為限，即綜合各種間接證據，本於推理作用為其認定犯
    罪事實之基礎，仍非法所不許，故事實審法院對於可資證明被告犯罪事實之各種
    直接與間接證據，除非調查途徑已窮，否則仍應詳加調查，以期發現真實（最高
    法院七十九年度台上字第二八八七號判例、七十一年度台上字第五九三六號判例
    ）。認定犯罪事實所憑之證據，不僅指直接證據而言，即間接證據亦包含在內，
    所謂間接證據，又兼括人證、物證二種，不以物證為限（最高法院七十九年度台
    上字第四一四九號判例）。認定犯罪事實所憑之證據，並不以直接證據為限，即
    綜合各種間接證據，本於推理作用，為認定犯罪事實之基礎，如無違背一般經驗
    法則，尚非法所不許；共同正犯之成立，祇須具有犯意之聯絡，行為之分擔，既
    不問犯罪動機起於何人，亦不必每一階段犯行，均經參與，悉應就全部犯罪行為
    負其責任（最高法院八十年度台上字第一０五三號判例）。查本件用以提貨之發
    票與裝箱單均來自被告甲○○之辦公室傳真機，被告己○○復囑公司小姐在發票
    與提單上蓋和盛公司印章，又告訴人不同意己○○於簽約後再邀甲○○加入股東
    ，仍於告訴人告知抵台後談妥始簽發票提領機器之情形下，急於告訴人抵台之日
    提領機器，更且被告己○○於八十二年五月三日與告訴人簽約合資，在合約中明
    白約定在己○○給付美金四十萬元以前，該機器之所有權仍為告訴人所有（合約
    條款見本院卷二第七二頁），而被告甲○○並非合約之當事人，被告己○○欲使
    被告甲○○參加，致合資談判破裂，亦有告訴人於八十二年八月四日之函在卷足
    憑（本院九００號卷第三二九頁），再被告己○○於與告訴人簽約後，並未依約
    匯足四十萬美元，且其持有該合約，應明知告訴人之簽名（本院卷第八五頁）與
    修正合約（八十二年五月十八日所簽，本院卷第九三頁）上之告訴人簽名與與偽
    造發票上之告訴人簽名截然不同，竟仍交代公司會計小姐在其上蓋章（偵查卷第
    六十頁）提領機器，且證人即其公司會計證人丙○○亦證稱：「我有保管印章，
    我的印象有看過這張發票，我只負責蓋章，沒有簽過其他文件，這不是我簽的。
    本件應該是我們總經理給我的，我忘記蓋章的時間」等語（見本院更二卷第五三
    七號第一宗第二二二頁）。足見被告己○○係於明知之情形下，將偽造發票交予
    丙○○蓋章，而該提貨之發票與裝箱單，均非來自本案之其他人（包括丁○○、
    庚○○、告訴人、乙○○），業經分敘於前，則依以上間接證據推論為被告二人
    所偽造，以前開說明與判例要旨所載，並不悖經驗法則，至被告二人如何共犯或
    分工或囑他人為之，因其二人否認犯罪，盡調查之能事亦無法精密得之係如何分
    工。縱囑法務部調查局為被告二人測謊，而得被告二人均無情緒反應之結果，另
    乙○○就丁○○曾傳發票於其本人亦無情緒反應，而丁○○則未能獲有效反應不
    能研判（鑑定報告見本院卷二第一四八頁），但查，所謂測謊鑑定係以測謊器紀
    錄受測者在回答問題之生理狀態諸如血壓、脈搏、呼吸等狀況，來判斷受測者是
    否說謊，即測謊鑑定可能因受測者斯時心神狀況、現場環境及外在氣氛等諸多因
    素致受測時無法排除各項影響因素單純作答，此問題迭經臨床討論在案，易言之
    ，其正確性存有爭議，尚不足為被告犯罪或有利之認定依據。且依測謊鑑驗準確
    度及其影響因素（Abrams，1989：Raskin，1989）所載，一、測謊鑑驗準確度之
    文獻回顧：(一)、實驗室模擬犯罪之測謊結果：所謂實驗室模擬犯罪係指在實驗室
    內虛構一類似於犯罪之情節，而非實際犯罪，因而其受測人對情境感受到的壓力
    並不如實際案件之受測人，但從模擬犯罪之測試可以真正得知測試結果之真偽。
    (二)、美國學者Abrams對測謊相關研究之統計：、對照問題法（C.Q.T)之統計：
    對照問題法（Control question testy）乃於題組中除了含有案情問題、無關案
    情問題外，另外編製控制問題，藉以和案情問題比對，以分辨受測人是否說謊之
    測試方法。其信度（係指不同專家判讀圖譜，獲致一致之百分比）範圍自７９％
    至１００％，平均為９０％。、罪感問題法（G. K.T）之相關研究統計：罪感
    問題法（G.K.T）即所謂緊張高點法（P.O.T），是在惟有參與犯罪的人才能知道
    犯罪情節的情況下，利用犯罪人對案情的知覺，以推定受測人是否說謊的一種測
    試方法。(三)、美國學者Raskin等人以對照問題法施測模擬犯罪結果，對於有罪者
    ，正確百分比範圍自百分之八十至百分之八十八，平均百分之八十七，錯誤百分
比範圍自０至百分之十，無法確定百分比範為自百分之八至百分之十二，平均百
    分之十。(三)、田野研究：田野研究係針對犯罪嫌疑人實施之測謊實際案例作評估
    ，最常用的評估方法有二種：第一種是測謊之後，犯罪嫌疑人承認犯罪；第二種
    是以檢察官和法官之起訴、判決為準，通常是還有其他相關之物證為據，法官綜
    合結果形成之心證。但第二種方式仍可能有誤判之情形發生，關於田野研究，有
    不同的結果：、美國科技評估中心（O.T.A)之統計：該機構選擇十個在方法論
    上較優之實際案例研究，統計其平均準確度，結果是：對於有罪者，其測謊準確
    度為百分之九十，而對於無辜者，測謊準確度為百分之八十。、美國學者Rask
    in請測謊界認定最權威之美國情報局實施測謊鑑定，分成二部分，一部分為施測
    者判斷，一部分為非施測者僅由圖譜分析，在受測者說謊之情形下，由施測者判
    斷，正確百分比為百分之七十九，錯誤為百分之四，無法確定為百分之十七，由
    非施測者僅由圖譜分析，正確百分比為百分之六十五，錯誤為百分之四，無法確
    定為百分之三十一。二、測謊判斷正確性之主要影響因素（The Office of Tech
    nology Assessment，1983)：測謊判斷之正確性受制於施測人員之學識經驗、測
    謊設備、測謊環境之佈置，及受測人之生理精神狀況、服用藥物與否、性別、年
    齡、社會化程度及智商等因素影響：(一)、施測人員之學經歷：施測人員是否具有
    適當的人格特質及接受過良好的專業訓練，對鑑驗品質甚有影響。(二)、測謊環境
    及硬體設施：一般認為測謊環境對受測人會有影響。受測人知道測謊過程有錄影
    者，其對相關問題呈現明顯反應，而對於對照問題，則維持原來反應。(三)、受測
    人之精神狀況異常：此會使反應圖譜呈現不規則，影響判圖。(四)、生理疲勞、服
    用藥物：此會影響受測人對問題之反應敏感度，直接影響圖譜之研判。(五)、性別
    ：由於男女有不同的自發性刺激模式，因此性別會影響測試準確度。(六)、年齡：
    美國學者 Vorin等人之研究，六至七歲的小孩，測出百分比為零，八至十二歲小
    孩，測出百分比為百分之十二，十四歲至十六歲青年，測出百分比為百分之五十
    三，十八歲至三十歲的成年人，測出百分比為百分之八十七。(七)、社會化程度：
    社會化程度愈高，其測謊之心脈反應圖譜愈明顯。(八)、智商：IQ低於七十者很難
    判定他是否說謊。(九)、認知差異：文化或認知背景不同之族群，亦有可能影響測
    謊之效度。(十)、自律神經反應之差異：每人對一問題反應均受其個體自律神經之
    反應而有別。(十一)、反制措施：包括控制呼吸、心理刻意規避、肌肉收縮、測前服
    用藥物、催眠‧‧‧等，亦有可能干擾圖譜之研判。三、影響測謊之額外因素：
    除上述的影響因素之外，下列幾點亦可能影響測謊之正確性（Reid & Inbau，19
    77）：１、測試題目太冗長，可能引起不適，造成受測人分心。２、測前的過度
    偵訊，使受測人產生情緒性反應。３、餘悸及腎上腺疲勞。４、合理化及自我欺
    騙。５、不適當的控制問題。６、不適當的問題。７、缺乏對偵查的關心。８、
    對於職責上的疏忽導致於他人犯罪，而產生可能對案情的關心。９、牽涉類似的
    行為或他案，可能產生聯想反應。１０測試當中的生理不適。１１氣憤。１２過
    度不安。１３極度緊張。四、生理及精神異常之有關問題：受測人生理及精神異
    常亦是影響測謊確度的重要因素，然而目前使用對照問題詢問法，對於此一問題
    較易克服。因而測謊學者認為，測試前受測人並無必要作有關生理及精神方面之
    檢查，但若在測試前，受測人聲稱自己有病，最好測前能先諮詢他的醫生。依據
    美國測謊學者Reid多年的實務經驗，他提出下列幾點相關意見（Reid  &  Inbau
    ，1977）：１、一般認為吸食安非他命之受測人，應不致影響測試，但亦應防過
    度反應，以致無法鑑判。２、喝酒會降低其測謊生理反應，但若受測時沒有喝酒
    應不致影響其測謊生理反應。３、麻醉藥品會影響生理反應，若有吃麻醉藥品者
    ，這時應延期施測。４、鎮定劑如巴比妥鹽，會降低心跳及減緩呼吸速度，若吃
    的量少，還可以檢測出有無說謊。有時受測人為規避測謊吃鎮定劑，會適得其反
    ，增加其對偵查的關心程度。５、有些人在平常就有吃藥，若在測前維持一定用
    量，反而會維持其正常反應。６、甲狀腺亢進會影響其生理變化。７、若異常的
    心脈及血壓反應發生在複測時，可以讓受測人平躺，有些時候會得到正常的心跳
    。綜上可知，測謊受相當多因素之影響，施測者於施測過程均需考慮可能之影響
    因素，才能作客觀之研判。此有內政部警政署刑事警察局八十八年十月六日刑鑑
    字第一００九二四號函與附件在卷可查。是測謊鑑定並非如指紋或 DNA鑑定之精
    確，且係以測謊器紀錄受測者在回答問題之生理狀態諸如血壓、脈搏、呼吸等狀
    況，來判斷受測者是否說謊，即測謊鑑定可能因受測者斯時心神狀況、現場環境
    及外在氣氛等諸多因素致受測時無法排除各項影響因素單純作答，此問題迭經臨
    床討論在案，易言之，其正確性存有爭議，尚不足為被告犯罪或有利之認定依據
    ，是以，被告二人稱為叫人簽告訴人名字與乙○○稱丁○○曾傳真發票給他，均
    無情緒反應，至丁○○則未能獲有效反應，不能研判稱，惟基上說明，仍認該測
    謊鑑定不足為有利於被告二人之認定依據，併此敘明（最高法院八十七年度台上
    字第三三九號判決參照）。
(十一)、刑法上變造文書，係指不變更原有文書之本質，僅就文書之內容有所更改而言。
    被告等係同時在裝箱單偽填三台機器之重量（增加重量之記載，見偵查卷第五四
    頁，未載重量之裝箱單見偵查卷第五十頁），因原裝箱單上未填載機器重量，而
    被告等所填載之機器重量，並非虛偽（重量 6000LBS與提單所載相同，見偵查卷
    五十頁提單），確係該等機器之實際重量或提單上所載之重量，則被告其加填機
    器重量，即非變更文書之內容，亦不足以生損害於告訴人，而該未載重量之裝箱
    單係殷被丁○○在八十二年七月二十日傳予乙○○，除據丁○○陳明外，復有丁○○傳真之入出境加簽延期申請書在卷可查（偵查卷第四四頁），該裝箱單之左
  下角復蓋有和盛公司與戊○○之印文（本院九００號卷第二八二號卷），而乙○○亦陳明裝箱單與發票均其寄去和盛公司蓋章，和盛公司蓋好章再寄過來（本院
    九００號卷第二三五頁），是依乙○○所陳，被告即依此取得發票與裝箱單，應
    無疑義（最高法院八十五年度台上字第四三八一號判決發回要旨參照）。
(十二)、最高法院八十九年度台上字第三０二九號判決發回要旨以：「查本件原判決認定
    被告己○○、甲○○基於共同犯意之聯絡，於八十二年七月二十二日，在台北縣
    不詳地點偽造發票，並由另一不知情之不知姓名之人於發票上偽造WILLIAM F.WE
    BB  之署押等情。所持之理由係以發票上偽造之署押並非被告己○○、甲○○之
    筆跡，被告二人對係何人所簽亦堅不吐實，然該發票上既係被告二人謀議偽造，
    該偽造之署押應係彼等請另一不知情之人所簽，為其論據。但就該署押非被告等
    之筆跡而係另請人所簽，究何所據，原判決並未有所說明，已嫌證據上理由不備
    。且在國內，使人在文件上簽署外國人之簽名，衡諸常情，簽名者焉有不知係偽
    簽之理，原審就該不詳姓名之人究竟如何係不知情，並未詳予究明，遽認其為不
    知情，尤與經驗法則有悖。又被告甲○○於八十五年十月三十日所具聲請調查證
    據狀，聲請原審調查本件系爭發票上所載告訴人 WILLIAM F.WE BB  之簽名為何
    人所簽？究竟是己○○、丁○○抑為乙○○？（原審上更（一）卷第七十三頁）
    原審並未詳加調查」，經查，判斷文書之真偽，原非以鑑定為必要之方法，故事
    實審法院，就其他有關係之真正文書足以證明系爭文書非出於虛構者，即認為不
    成立偽造文書罪，縱未付與鑑定，核與證據法則亦無違背（最高法院三十年度上
    字第二三四四一號判例），本件告訴人已指訴明確，依上開事證與判例意旨，已
    無送鑑定必要。次查，偽造告訴人簽名之發票，係由被告己○○交予公司小姐丙○○蓋章，己○○將之蓋完章後，由被告甲○○之傳真機傳予乙○○，則偽造發
    票之過程顯存於被告己○○與被告甲○○間，雖檢具被告二人與乙○○、丁○○
    之筆跡（本院卷一第六二頁至六七頁）與告訴人於卷內之簽名與偽造之發票，囑
    法務部調查局鑑定筆跡，該局覆函以：「因送鑑參考資料字蹟均為當庭書寫，與
    待鑑簽名字跡之書體及運筆方式均不一致，且一般模仿他人簽名字跡已非自然情
    況下所書寫，致無法確認個別筆跡之特徵，本案歉難鑑定」（本院卷一第一０七
頁），是已無法鑑定，惟將偽造發票上之簽名以透明膠紙影印後，套於卷內告訴
    人之簽名上比對，無一相符，歧異甚大，此有勘驗筆錄在卷可查（本院卷一第二
    一一頁），是仍可確認發票上之簽名非告訴人所為。而本件偽造發票上之告訴人
    簽名為偽造，前開法務部調查局鑑定函已載明：「模仿他人簽名字跡已非自然情
    況下所書寫，致無法確認個別筆跡之特徵」，惟依被告己○○與甲○○當庭書寫
    告訴人簽名式樣與偽造之發票影本上告訴人WILLIAM  F. WEBB之簽名比對觀察（
    最高法院七十五年度台上字第五四九二號判決參照）不論運筆與字體形式均迥異
    ，一經核對即能辨別異同，雖前開法務部調查局之鑑定函以歉難鑑定函覆，但仍
    可確認偽造發票上偽造之WILLIAM F.WEBB署押，非被告己○○及甲○○之筆跡，
    而被告二人對係何人所簽雖亦堅不吐實，惟本件提貨作業為被告二人所主導，而
    本案相關之告訴人、丁○○、庚○○、乙○○均無偽造發票可能，已敘明於前，
    該偽造發票復係以另行打字後簽名，與以打字方式加註重量之裝箱單先後接續自
    被告甲○○之傳真機傳予乙○○，乙○○再寄至被告己○○處，由己○○囑公司
    小姐在其上加蓋和盛公司與戊○○印文寄回予乙○○用以提領機器，則該偽造之
    發票顯為被告二人謀議偽造，該偽造之署押既非被告二人之字跡，則應係彼等請
    另一不知情之人所代簽，而社會上合法或非法代為簽名致無法查察之情形諸多（
    如：偽造信用卡簽名、各種手續代辦業者之代顧客簽名、不正常墮胎者之於醫院
    冒名簽名、在偽造本票上簽名、唆使他人代為偽造署押最高法院四十四年度台上
    字第五七０號判例、偽造有價證券最高法院七十年度台上字第四二三二號判例、
    最高法院八十六年度台上字第二九六四號判決被告二人與第三人偽造支票申請書
    、偽造合會標單最高法院八十六年度台上字第一三四八號判決、偽造股東會記錄
    最高法院八十六年度台上字第七五四號判決、偽造送達證書上之署押最高法院八
    十四年度台上字第五一０四號判決、偽造取款條最高法院八十一年度台上字第三
    八四０號判決、偽造申請書持以行使詐領退還款利用不知情第三人犯之最高法院
    七十八年度台上字第二０八號判決、以紅印泥沾死屍右拇指，捺按於偽造之收養
    契約最高法院五十五年度台上字第一五三五號判決、命不知情之甲以不實之事項
    抄寫於其職務上之公文書最高法院五十五年度台上字第一一五三號判決），是縱
    無法鑑定筆跡與該偽造發票之告訴人簽名，顯非被告二人為之，且依前開偽造文
    書有以不知情第三人所為之判決或判例，依經驗法則判斷係被告囑由不知情第三
    者為之，並不違常理。至告訴人雖與被告己○○有合組公司之協議，並委託己○○以和盛公司名義代辦進口機器事宜，惟進口機器之文件既均授權證人丁○○交
    付報關行，被告二人仍無權擅自代理告訴人簽發發票提領機器，且合資契約載明
    在被告付款四十萬美元之前，機器所有權仍屬於告訴人，而被告二人僅付款三十
    萬美元，故被告己○○、甲○○二人以其係合資有權提領為辯，仍不足取，其等
    擅自以告訴人名義製作本件發票，仍屬偽造行為。另被告辯稱告訴人既已交付提
    單，且合意以和盛公司名義進口，機器所有權即已移轉予和盛公司，本件發票縱
    屬偽造，亦無生損害於告訴人之問題。惟證人丁○○僅交付提單影本予報關行辦
    理提領機器，並未交付正本，亦無移轉所有權之意思，告訴人與被告己○○、甲○○二人間亦無移轉機器所有權之合意，另合資契約已載明在依約付款前，機器
    所有權仍屬於告訴人，而被告二人並未依約付款，則被告二人偽造 WILLIAM  F.
    WEBB之署押，提領機器，致WILLIAMF. WE BB對被告之追討買賣機器之價金趨於
    困難，且價格九十萬美元之機器，被告二人僅付三十萬美元，餘款未付，使用迄
    今已達七年之久，自足生損害於WILLIAM F. WEBB，是被告所辯尚不足採。
(十三)、最高法院八十九年度台上字第三０二九號判決發回要旨另以：「據證人莊昆明會
    計師（受雙方委託辦理台灣超視覺公司設立登記者）於第一審結證稱：八十二年
    八月三日（按係於本案發生之後）台灣超視覺公司在台北亞都飯店開會。當天會
    議內容是討論到應該由何人擔任董事長、總經理等職位，但沒有確定，沒有提到
    為何中方提領機器之事．．．。會議中雙方只有對何人擔任董事長、總經理的事
    為爭執云云。並稱：「就我所知，甲○○也是股東」（見第一審卷第九十一－九
    十二頁）。如果無訛，本件告訴人與被告己○○於案發後之會議中，對於甲○○
    為公司股東及中方提領機器之事，並未有所爭執，本件原判決認定：本件告訴人
    不同意己○○另邀甲○○為股東，已與上開卷存證據資料，不相符合。且被告等
    於原審具狀請求再傳證人丁○○查明系爭機器於八十二年七月二十一日運抵基隆
    之時，告訴人有無就系爭機器讓被告等提領之意思？若同意被提領，為何證人堅
   持僅提供裝箱單及提單而未一併提供發票？若告訴人不同意被提領，則系爭機器
    運抵台灣之目的何在？為何仍要提供裝箱單及提單予報關行？分次提供之目的何
    在？又八十二年七月二十八日中、美雙方合資關係果已破裂，就系爭機器擬另尋
    新買主，為何於八十二年八月三日於亞都飯店開會時，仍續討論由何人擔任合資
    公司董事長、總經理？（原審上訴卷第四十五頁至第四十六頁），原審就此關鍵
    事項，並未詳予究明，資為判斷之依據，遽予論斷，自嫌未盡調查之能事，而難
    昭折服」。惟查，本案之重點為偽造之前開發票，而證人莊昆明就偽造發票事實
    並無所知，是其所陳是否足以據為偽造本件發票之事證，已非無疑，被告二人迭
    以該項無關聯性之證據為辯，已不足取。況經依前開發回事項再逐一訊問證人莊
    昆明會計師，其雖仍稱其在場時沒什麼爭執，但亦稱曾出去十幾分鐘（本院卷一
    第二二三頁），是其並未參與全程，但該證人之所以在場，乃係受委託設立合資
    公司之事項，與本案被告二人與告訴人之爭執無關，是其既未自被告二人與告訴
    人簽約起全程參與，所見即僅限於當日部分合資公司設立情景，所陳自不得為被
    告二人有利事證。而依告訴人於八十二年八月四日予被告己○○之函，即可知其
    於信中清楚載明被告在合資問題未談妥前未經告訴人同意，擅將機器自海關提出
    ，另對被告己○○要被告甲○○入股亦有意見，告訴人於信中更直陳不合資，願
    予被告己○○機會，以現金八十五萬美元（包括已付款之三十萬美元定金）購得
    該三機器與被告（函見本院九００號卷第三二九頁），且告訴人WILLIAM F.WEBB
    不同意己○○另邀甲○○為股東，仍洽談合資事宜中，乃訂於八十二年七月二十
    七日抵台後，於洽談妥當後，始由其簽發票提領機器，並進而安裝，足見告訴人
    與被告己○○、甲○○於是日會議應有爭執，該證人所陳與被告稱是日討論何人
    擔任合資公司董事長、總經理等情，應均不足為被告有利事證。另依發回更審事
    項由被告二人之選任辯護人逐一訊問證人丁○○，據其稱告訴人自己要來台灣處
    理排除問題，其僅自告訴人處取得裝箱單與提單，傳給乙○○時僅有提單與裝箱
    單，傳此二文件係讓報關行填報關單，在晚上十一點談判破裂，（七月二十八日
    ）是美國人要我通知不能提貨等語（本院卷一第一二八頁），且依告訴人八十二
    年八月四日之前開函內容，足見應有爭執，而非僅討論何人擔任合資公司董事長
    、總經理。另最高法院前開發回要旨之問題，亦據告訴人書面陳述在卷，其內容
    為：「己○○曾告知告訴人（Mr. Tim Fullmer及Mr. William F. Webb）等稱三
    台印表機系統必需等到台灣有關機關完成適當文件及金額之審查後，才能由海關
    放行，故告訴人等於八十二年七月二十七日到達台灣。抵台後，我們全部在甲○○安排的合資企業公司地點開會，此一合資企業是己○○及告訴人等及丁○○所
    計劃成立的，會議中認為己○○及其他人未經Webb集團之認可或同意，且未遵守
    Webb集團與己○○在八十二年五月三日所擬之合資契約部分條款，或者將合約條
    款修改。由於此一問題，Webb先生不只一次明確的告訴己○○及甲○○：除非有
    關合資契約的問題全部澈底解決讓各當事人滿意，系爭印表機不會在任何條件或
    情況下通關。Tim Fullmer及William F. Webb  二位並未提供或授權報關行為任
    何文件工作或指示。如果我們要參與通關的報關行為，我們會以正確及適當的方
    式提供所有必需的資料。三台印表機運抵台灣係依據Webb集團與己○○在八十二
    年五月三日之合資契約，Tim Fullmer及Mr. William F. Webb並未提供或以任何
    方式授權鴻耀報關行為任何通關文件工作。就我們所知，所有文件都暫停作業。
    明顯的，任何人提供任何式樣的文件，即使印表機由台灣海關放行的行為，並未
    得到Webb集團的授權、認知及許可。台灣集團及Webb集團在台灣建立一個合資關
    係，已經發生問題。但是，Webb集團在台灣從八十二年七月二十七日停留到八十
    二年八月十日之期間，不斷持續企圖完成原先計畫的合資契約。經全部當事人討
    論後，甲○○決定：解決問題的方案只有一個，即是終止現存合資契約，另訂新
    約，否則，無解決之途徑。當時參加會議的當事人也討論到由台灣集團向Webb集
    團買機器的可能性，但是截至目前，就此問題，仍無解決方案」（本院卷第四五
    頁至第五十頁）。足徵告訴人自始不同意被告二人提領機器，且合資亦因被告二
    人違約而有糾紛。
(十四)、告訴人除於其在八十二年七月二十七日至八十二年八月十日在台期間（入出境電
    腦報表見本院卷二第一四五頁）之八十二年八月四日，即以傳真信告知被告己○○合資契約因己○○違約以及未經同意提領三台機器（本院九００號卷第三二九
    號卷），並表明其明確指示不得提領，而被告仍繳關稅提領，因而認被告己○○
    及甲○○隨心所欲而為，致合資已不可能，信中要求被告二人補足已匯之三十萬
    美元差額，再付六十萬美元買斷三台機器並且敘明於亞都飯店談判破裂之事，以
    及仍願盡最大努力去解決問題，則依此項書證已可明知，告訴人將九十萬美元之
    三台機器寄到台灣，被告二人僅付三十萬美元，卻於告訴人要求在合資未談妥前
    不得提領下，於告訴人在八十二年七月二十七日來台與被告二人進一步確認合資
    契約時，被告二人卻於同日以偽造之告訴人發票報關提領，而告訴人發現後，仍
    盡力談判，被告二人於提領機器後卻使談判破裂，迄今已七年餘，仍未付三台機
    器之尾款六十萬美元，且使用該機器達七年之久以之獲利，被告甲○○更陳明將
    機器升級，而告訴人歷年來數次在來台要求解決並委由律師發函（本院卷二第九
    四頁至第一三九頁），被告二人均僅以合資契約糾紛為由置被告二人僅付款三十
    萬美元及新台幣一百四十餘萬元關稅卻在告訴人不同意下，違反被告陳連傳與告
    訴人所簽合資契約所載該三台機器在未依約付款四十萬美元前所有權仍屬告訴人
    之約定，卻以偽造發票提領價值三倍即九十萬美元之三台機器，不顧其違約在前
    ，藉詞告訴人未出資，對告訴人退一步要求即僅要求付清機器尾款六十萬美元不
    理，則被告二人除於民事上顯違誠信原則外，其二人共謀偽造發票提領三台機器
    之動機與情形，應甚明確。
(十五)、被告甲○○於本院言詞辯論期日稱從未與庚○○電話聯繫，而辯護人亦提出電話
    通話紀錄本稱丁○○自被告甲○○處打電話，然該電話紀錄僅能證明有撥號與通
    話，但並不能證明是何人所打的電話（見本院更一卷第九００號第一七一頁、第
    九一五九頁反面至第一六０頁正面），況該電話非丁○○所打，業據其否認在卷
    （見本院更一卷第九００號第一五七頁反面、第一五九頁反面），且甲○○之電
    話日並非僅當日十六時四分撥打一次庚○○美國電話 00000000000，在之前之七
    月九日、十四日（二通）、十六日、十九日、二十日、二十六日、二十九日（提
    貨前）均有撥打紀錄，而丁○○於八十二年七月二十日始入境（本院卷二第十五
    頁，入出境電腦報表），則七月二十日前之電話顯非丁○○所撥打，應係被告甲○○所撥打，且其中八十二年七月二十九日，機器提領前更通話一千零八十六元
    ，足徵被告甲○○所辯不實，且依前開提領機器前之多次電話與庚○○聯繫紀錄
    ，亦見甲○○趁告訴人於八十二年七月二十七日抵台之前急迫提領三台機器之情
    ，該七月二十二日下午之電話，應非丁○○所打甚明。至被告雖迭次辯稱告訴人
    及其代表人庚○○、丁○○於提貨前尚且協助被告提領系爭機器，然查，此情業
    據告訴人與庚○○、丁○○等否認在卷，且庚○○更稱是時與告訴人聯繫不上，
    至庚○○與丁○○提供資料，乃為使報關行為報關之報關單資料填載，並非協助
    提領機器，被告將之解為協助提領機器，亦不可採。至被告甲○○雖稱若甲○○
    未得大家同意加入股東且獲聘擔任廠長，何以甘願匯出鉅款等語，但查，告訴人
    於八月三日之信函已敘明合資之破裂經過，其中一原因係被告二人未經同意，擅
    將機器提領，則「偽造發票」，提領機器始為本案審酌之唯一重點，況被告所辯
    出資與機器美金九十萬元之價格顯不相當，是其所辯亦不可取。另被告甲○○在
    八十二年七月十六日丁○○（七月二十日）抵台灣前，信中亦敘及：「所以要用
    T.C.S. 的名義進口機器是不可能來得及的。另己○○今天也發傳真給HARRY要他
    先把SCANNER, QUADRA及PROOFER先行空運」（本院九００號卷第二一一頁），可
    見被告甲○○、己○○二人急於取得機器以營運。而被告己○○更具名於八十二
    年七月二十六日（七月二十七日報關前），傳真信函予庚○○稱：「請問二張正
    本提單現在誰的手上？請把二張提單正本交還給船公司 HUUNDAI，然後請船公司
    發電報到臺灣的 HYUNDAI告知提單已交回了，臺灣才能順利提貨」（本院九００
    號卷第一五七頁），足見主導本件機器提貨與催促文件者為被告二人。
(十六)、綜上，本件為單純之被告二人偽造發票提領機器案件，至被告二人與告訴人洽談
    合資契約與談判破裂情事，與被告二人以偽造之發票提領本件三台機器之犯行在
    時間上有差異，即先以偽造發票提領機器，再談判破裂，是談判經過如何或未參
    與合資契約與見及偽造發票之所謂證人即會計師莊昆明所陳，與業已成立在前之
    偽造發票行為並無任何關係，被告二人於本案中，僅出資美金三十萬元與關稅及
    運費一百四十餘萬元，卻將告訴人之價格九十萬美元機器在告訴人不同意下提領
    使用，且使用迄今已七年之久，另迭於訴訟中以合資糾紛為辯，置其等偽造發票
    情節（如：何以提單與發票出自被告甲○○之傳真機與被告己○○囑會計在發票
    上偽造告訴人簽名處，蓋用和盛公司與戊○○印文）不論，藉告訴人為外國人身
    分至我國訴訟不便，以前詞及未親見聞偽造發票之莊昆明事後片面所見之陳述為
    辯，均不可採，本件事證明確，另本件之調查證據期日，已充分由被告之選任辯
    護人詰問聲請訊問之證人莊昆明、乙○○、丁○○、庚○○等人，詳載於筆錄，
    被告二人與其等選任辯護人均已稱並無其他證據尚待調查，則依上事證，被告二
    人確有犯罪動機與行為甚明，所為亦生損害於告訴人，其等所辯應屬推諉而均不
    可採，被告己○○、甲○○二人共同偽造發票之犯行均堪認定。
三、核被告己○○、甲○○二人所為，均係犯刑法第二百十六條、第二百十條之罪。
    其偽造署押之行為係偽造私文書之部分行為，另偽造私文書行為，亦為行使之高
    度行為所吸收，均不另論罪。被告二人間有犯意之聯絡及行為之分擔，為共同正
    犯。被告二人利用不詳姓名之人偽造WILLIAM F. WEBB署押及利用不知情之官瀚
    沛行使偽造之發票，為間接正犯，至於被告二人在裝箱單上記載該三台機器之重
    量，經核與告訴人於八十五年十二月三日本院調查時所提出之機器目錄所載重量
    相同，此部分固亦係被告二人補記上，然內容並無不實，與刑法第二百十條變造
    私文書之犯罪構成要件有間，此部分即不能科被告以刑責（檢察官於起訴書中亦
    未提及此部分有變造之情事）。
四、原審對於上訴人己○○、甲○○予以論罪科刑，固非無見，惟查：(一)、上訴人己○○、甲○○偽造發票、補填裝箱單上之重量後，係於八十二年七月二十二日下
    午三時十七分、十九分傳真予乙○○，而官瀚沛係先於八十二年七月二十日收到
    丁○○之傳真，因缺少發票，且裝箱單無重量之記載，乃交還己○○補正，被告
    二人再於八十二年七月二十二日傳真予官瀚沛，此已如前述，原判決認定被告二
    人於同年月二十日傳真上述文件予乙○○，認定事實有誤。(二)、被告二人支付之
    關稅與運費等為一百四十一萬六千零六十四元（偵查卷第一０三頁），原判決誤
    為一百四十二萬元。(三)、被告係交修改過之裝箱單傳於乙○○，原判決誤為修改
    過之提單，以上容有未洽。被告己○○、甲○○上訴，仍執陳詞，否認犯罪，固
    無足採，然原判決關於被告二人部分既有可議，自應由本院予以撤銷改判。爰審
    酌被告己○○、甲○○二人之素行、犯罪之動機係以合資為由僅出資三十萬美金
    與新台幣一百四十餘萬元之關稅與運費，取得美金九十萬元價值之本件機器，在
    告訴人未同意下提領機器使用迄今達七年之久、目的、手段、所生之危害有損我
    國商譽及犯罪後推諉之態度等一切情狀，各量處有期徒刑六月。偽造之一九九三
    年七月八日發票（INVOICE）上偽造之「 WILLIAM F.WEBB」署押一枚，應予沒收
    。至於偽造之發票現存於財政部基隆關稅局，已非被告二人所有，自不得宣告沒
    收。再告訴人雖指訴被告二人係以偽造文書達到詐欺取財之目的，惟查被告己○○係因與告訴人合作生變始偽造發票提領貨物以求自保，依告訴人所述，被告二
    人亦曾匯三十萬元美金予告訴人，是被告與告訴人合作之始應無詐欺意圖，告訴
    人此部分指訴並不足採，附此敘明。
據上論斷，應依刑事訴訟法第三百六十九條第一項前段、第三百六十四條、第二百九
十九條第一項前段，刑法第二十八條、第二百十六條、第二百十條、第二百十九條，
判決如主文。
本案經檢察官王安明到庭執行職務。
中    華    民    國    八十九    年        十        月        十八    日
                            臺灣高等法院刑事第七庭
                                審判長法  官  吳  啟  民
                                      法  官  林  瑞  斌
                                      法  官  施  俊  堯
右正本證明與原本無異。
如不服本判決應於收受送達後十日內向本院提出上訴書狀，其未敘述上訴之理由者並
得於提起上訴後十日內向本院補提理由書（均須按他造當事人之人數附繕本）。
                                      書記官  顏  志  豪
中    華    民    國    八十九    年        十        月      二十      日
附錄本案論罪科刑法條全文
刑法第二百十六條：
行使第二百十條至第二百十五條之文書者，依偽造、變造文書或登載不實事項或使登
載不實事項之規定處斷。
刑法第二百十條：
偽造、變造私文書，足以生損害於公眾或他人者，處五年以下有期徒刑。


司法院資訊處製作；財團法人民間司法改革基金會備份。
